臺灣高等法院刑事判決
108年度原上訴字第133號
上  訴  人  
即  被  告  李仁杰


選任辯護人  吳讚鵬律師（扶助律師）
上  訴  人  
即  被  告  鄭家興


指定辯護人  本院公設辯護人李廣澤
上列上訴人等因違反毒品危害防制條例等案件，不服臺灣桃園地
方法院108年度原訴字第41號，中華民國108年8月8日第一審判決
（起訴案號：臺灣桃園地方檢察署108年度偵字第8655、12899號
），提起上訴，本院判決如下：
    主  文
原判決撤銷。
李仁杰共同運輸第三級毒品，處有期徒刑參年拾月，未扣案之運
輸毒品所得新臺幣壹萬柒仟伍佰元沒收，於全部或一部不能沒收
或不宜執行沒收時，追徵其價額。
鄭家興共同運輸第三級毒品，處有期徒刑參年玖月，未扣案之運
輸毒品所得新臺幣捌萬貳仟伍佰元沒收，於全部或一部不能沒收
或不宜執行沒收時，追徵其價額。
    事  實
一、李仁杰、鄭家興、某真實年籍、姓名不詳自稱「黃智強」（
    綽號「寶哥」）及綽號「小古」等成年男子，均明知愷他命
    係毒品危害防制條例所列管之第三級毒品，且屬行政院依懲
    治走私條例授權公告所列之管制進出口物品，未經許可不得
    運輸、私運進口，竟基於運輸第三級毒品及私運管制物品進
    口之犯意聯絡，於民國107年9月左右，綽號「寶哥」詢問李
    仁杰可否尋找願意代收包裹之人，並許諾每次收受包裹可獲
    得新臺幣（下同）10萬元之報酬，李仁杰繼而詢問鄭家興有
    無意願，鄭家興為圖牟利而應允，李仁杰回報「寶哥」覓得
    代收包裹之人後，「寶哥」即指示「小古」交付行動電話1
    支及門號0000000000號之SIM卡予李仁杰，李仁杰取得前揭
    行動電話及SIM卡後，一併交予鄭家興，鄭家興則將收件地
    址及個人姓名書寫在紙條上，由李仁杰轉交「寶哥」。俟取
    得鄭家興填寫之資料後，「寶哥」將收件人姓名及收件地址
    轉知不詳成年人，由該人自比利時將附表所示之第三級毒品
    愷他命（毛重共6194公克）置入早餐巧克力穀片外包裝盒內
    ，包裝為快遞包裹，偽裝為一般貨物以規避查緝之方式，並
    將上開快遞貨物以記載收件人為「鄭家興」、聯絡電話係「
    0000000000號行動電話」、在臺收貨地址為「桃園市○○區○○
    路000號」，委由不知情之EMS國際快遞運送公司欲寄送至臺
    灣地區，而起運該等第三級毒品愷他命。
二、前揭毒品貨物於107年10月1日運抵比利時機場時，由該國海
    關人員進行安檢察覺有異，經以拉曼光譜儀檢測認定為愷他
    命，為追查毒品來源，遂將內容物置換為非毒品之方式而繼
    續完成貨物運送流程，並通知我國駐荷蘭代表處轉知我國警
    方偵辦。迨上開置換為非毒品之包裹於107年10月11日運抵
    我國，並由中華郵政股份有限公司之包裹投遞人員聯絡上開
    收件門號均無人接聽，另前往上開包裹聯絡地址留下領件通
    知後，李仁杰遂於107年10月13日駕駛車號0000-00號自用小
    客車搭載鄭家興前往桃園市郵局快捷股領得包裹，並驅車前
    往與「寶哥」約定之地點即同市中壢區大江購物中心附近某
    巷道內，由鄭家興下車將包裹連同上開行動電話及門號SIM
    卡（後已丟棄滅失）一併交付「寶哥」指示出面之「小古」
    ，並取得10萬元之報酬。鄭家興則在當晚以領得之報酬招待
    李仁杰在酒店消費約3萬5千元（平均一人享用1萬7千5百元
    ），餘款則由鄭家興獨得。嗣經警循線查獲而悉上情。
三、案經臺灣桃園地方檢察署檢察官指揮內政部警政署刑事警察
    局及桃園市政府警察局移送同署檢察官偵查起訴。
    理  由
一、證據能力：
    本件認定事實所引用之卷證資料（包含人證、書證，詳下述
    及者），並無證據證明係公務員違背法定程序所取得，與本
    案亦有自然之關連性，公訴人、被告李仁杰、鄭家興及其等
    之辯護人於準備程序迄至本案言詞辯論終結，均不爭執該等
    卷證之證據能力，且未提出關於證據能力之聲明異議，本院
    認引為證據為適當，是依刑事訴訟法第159條之5等規定，下
    述認定事實所引用之證據方法均有證據能力，合先敘明。
二、認定事實：
    上揭犯罪事實，業據被告2人於偵查、原審及本院審理中均
    坦承不諱，核與證人即郵件處理人員鄭麗紅之證述相符，並
    有駐荷蘭代表處107年11月14日荷蘭字第10741403840號函檢
    附之毒品鑑驗報告及照片（見偵8655卷第35至36頁反面）、
    原審法院搜索票、通訊監察書、通訊監察譯文、桃園郵局郵
    件候投通知單、包裹外觀照片、內政部警政署刑事警察局國
    際刑警科偵辦比利時愷他命郵包運輸案報請指揮偵查報告書
    暨其內之照片、監視錄影畫面翻拍照片、勘察採證同意書、
    臉書訊息翻拍照片附卷可佐，被告2人上開任意性自白查與
    事實相符，而可採信為真（至於被告李仁杰之辯護人原聲請
    透過比利時警方取得附表所示毒品進行純質淨重之鑑定，然
    經本院詢問承辦員警，確認該等毒品將由查扣之比利時當局
    處理，無庸再運回我國，且運輸毒品罪本不論行為人所非法
    運輸之毒品其純質淨重如何，此從運輸罪與持有罪之犯罪構
    成要件區別即可得知，故並無進行此鑑驗之必要，併此指明
    ），本案事證明確，被告2人上揭犯行洵堪認定，均應依法
    論科。
三、論罪：
  ㈠按愷他命為毒品危害防制條例所列管之第三級毒品，復為懲
    治走私條例授權行政院公告之管制進出口物品。而運輸毒品
    罪之成立，並非以所運輸之毒品已運抵目的地為完成犯罪之
    要件；是以，區別運輸毒品既遂、未遂之依據，應以已否起
    運離開現場為準，如已起運離開現場，其構成要件之輸送行
    為即已完成，不以達到目的地為既遂之條件（最高法院108
    年度台上字第3640號判決意旨參照）。次按懲治走私條例第
    2條處罰私運管制物品「進口」、「出口」之行為，是本條
    例係為懲治私運政府管制物品之目的而設，所處罰走私行為
    之既遂或未遂，即應以「已否進入國界」為判斷標準，此與
    運輸毒品罪之立法目的、保護法益不同，其既、未遂之解釋
    及判斷標準自屬有異（最高法院96年度台上字第936號判決
    意旨供參）。
  ㈡查附表所示毒品已起運離開寄送之現場，然運至比利時機場
    海關時即遭查獲而未進一步私運進入我國境內，是依據前揭
    說明，核被告2人所為，均係犯毒品危害防制條例第4條第3
    項之運輸第三級毒品罪、懲治走私條例第2條第2項、第1項
    之私運管制物品進口未遂罪。
  ㈢被告鄭家興之辯護人雖主張本件毒品於比利時即經當地警方
    查獲，並以非毒品之他物替換再運送至臺灣，故就運輸毒品
    部分應論以未遂；然本件毒品既已經起運離開現場並抵達比
    利時機場，依前揭說明，被告2人仍係犯運輸毒品既遂罪，
    辯護人此部分所辯並不可採。
  ㈣被告2人與「寶哥」、「小古」等不詳成年人間，就上開犯行
    均有犯意聯絡及行為分擔，為共同正犯。其等利用不知情之
    海關、郵務人員處理包裹寄送事宜以實行其等犯行，為間接
    正犯。
  ㈤被告2人以一行為觸犯上開兩罪，為想像競合犯，應從一重之
    運輸第三級毒品罪處斷。
  ㈥起訴意旨雖漏論私運管制物品進口未遂罪，然於犯罪事實欄
    業已敘明此部分事實，且與已敘明之運輸第三級毒品罪本有
    裁判上一罪關係，為起訴效力所及，本院自得併予論處，附
    此敘明。
  ㈦構成累犯但無加重其刑之必要：
    另查被告鄭家興前因持有第三級毒品罪，經原審法院以103
    年度審易字第2466號判決判處有期徒刑3月確定，於104年3
    月25日易科罰金執行完畢，此有本院被告前案紀錄表在卷可
    稽，其於本件構成累犯，但斟酌司法院大法官釋字第775號
    解釋文及解釋理由書之意旨，其構成累犯之前案紀錄並非入
    監執行相當期間之自由刑，又僅係持有毒品之輕罪經判刑易
    科罰金執行完畢，無從據以認定其接受毒品相關刑罰之反應
    力薄弱或法敵對惡性較高（最高法院108年度台非字第176號
    判決意旨參照），斟酌公訴人、被告鄭家興及其辯護人之意
    見，本院認無庸加重其刑。
  ㈧偵審自白減刑：
    被告2人就上開犯罪事實，於偵查、原審及本院審理中均坦
    承犯行，故均應依毒品危害防制條例第17條第2項規定減輕
    其刑。
  ㈨不應依刑法第59條酌減其刑：
    被告2人之辯護人另稱本件運送之毒品於比利時機場即遭查
    獲置換，實際上並未流入市面，未對社會造成危害，應認被
    告2人之犯行尚值憫恕，請求依刑法第59條酌減其刑。然本
    件被告2人跨國運輸之愷他命重達6公斤，數量龐大，且未流
    入市面乃因比利時警方成功攔截所致，被告2人並未中止犯
    行，或於包裹抵臺後放棄前往領取，且於犯案當時亦無任何
    值得同情之客觀原因，本院認其等犯行並無任何顯可憫恕之
    情，自無從援引刑法第59條之規定減輕其刑。
四、撤銷改判之理由及沒收：
  ㈠原審同本院前揭有罪之認定，認被告2人之犯行事證明確，固
    非無據，然查，檢察官於起訴書所犯法條欄雖漏未論及被告
    2人除犯運輸第三級毒品罪外，亦涉犯私運管制物品進口未
    遂罪，然該部分事實業據起訴書敘明，且兩罪具有想像競合
    之一罪關係，後者本為起訴效力所及，並無基本事實同一變
    更起訴法條之問題，原判決理由三、論罪科刑、（一）論述
    本案「爰依法變更起訴法條」等語，容有不當；又被告鄭家
    興自「寶哥」所屬成員「小古」處取得10萬元報酬後，曾招
    待被告李仁杰於酒店消費3至4萬元，業據被告李仁杰於偵訊
    中陳述明確並具結作證擔保屬實（見偵8655卷第85頁筆錄）
    ，原審就此犯罪所得估算金額為3萬5千元，並全數於被告李
    仁杰之主文項下諭知沒收，惟被告2人係一同前往酒店消費
    ，花費約3萬5千元，且其等之消費金額都差不多一樣，此亦
    據被告2人供述甚詳（見本院卷第69、70、103頁筆錄），事
    理上2人一同上酒店花用犯罪報酬，該次消費金額亦應認定
    為其2人共享，而非被告李仁杰單獨取得，故此部分之犯罪
    所得，應認被告2人各得一半，原審就此未詳加調查，逕將
    此次消費之犯罪所得金額3萬5千元單獨對被告李仁杰諭知沒
    收，並不正確，被告李仁杰上訴主張此部分犯罪所得應平均
    分受，為有理由，被告鄭家興上訴主張應再依刑法第59條減
    輕其刑，雖無理由，惟原審就變更起訴法條及被告2人之犯
    罪所得金額認定既有上開違誤，且已影響其等之量刑基礎，
    自應由本院就其2人之罪刑及沒收部分一併撤銷改判。
  ㈡爰審酌毒品對社會治安秩序及國民健康危害至深且鉅，製造
    、運輸、販賣等行為情節更重，尤其是跨國運輸毒品，更應
    嚴加非難，被告2人為貪圖一己私利，竟夥同他人共同運輸
    高達6公斤之愷他命，雖事跡敗露未能如願，然該等毒品數
    量龐大，已非一般中小盤之毒品交易者所交易之數量可比，
    如流入市面，將加速毒品氾濫，對社會治安及國人身心健康
    危害造成重大危害，惟念及被告2人犯後於偵查終結前至歷
    審審理中均坦承犯行，堪認具有悔意，態度尚可，然被告李
    仁杰於偵查之初曾供詞反覆，又係邀約被告鄭家興犯案之人
    ，其可非難性及參與程度較被告鄭家興為大，再考量其等犯
    罪分工參與情節、犯罪所得多寡，暨被告2人之素行（被告
    李仁杰前此無犯罪紀錄、被告鄭家興有前揭持有毒品之犯罪
    紀錄）、智識程度與生活狀況(被告李仁杰為高中畢業、現
    於系統櫃傢俱公司上班，被告鄭家興為國中肄業、現於家中
    PIZZA店負責外送）等一切情狀，分別量處如主文第2、3項
    所示之刑，以示懲戒。又本件係由被告2人提起上訴，依刑
    事訴訟法第370條第1項前段之規定，應受不利益變更禁止原
    則之拘束，故被告鄭家興部分雖因犯罪所得認定之金額增加
    而提高可非難性，仍不應據此諭知更重於原判決之宣告刑，
    併此敘明。
  ㈢沒收部分 
  ⒈附表所示愷他命，雖係刑法第38條第1項之違禁物，然已在比
    利時由當地警方查扣處置，不致流入市面造成危害，故認有
    刑法第38條之2第2項宣告沒收欠缺刑法上重要性之情形，爰
    不予宣告沒收。
  ⒉按有關共同正犯犯罪所得之沒收、追繳或追徵，最高法院向
    採之共犯連帶說，業於104年8月11日之104年度第13次刑事
    庭會議決議不再援用、供參考，並改採沒收或追徵應就各人
    所分得者為之之見解。所謂各人「所分得」，係指各人「對
    犯罪所得有事實上之處分權限」，法院應視具體個案之實際
    情形而為認定，若共同正犯各成員內部間，對於不法利得享
    有共同處分權限時，則應負共同沒收之責。從而，被告鄭家
    興取件後所獲得之酬勞10萬元，雖未據扣案，且其中3萬5千
    元係用於招待被告李仁杰至酒店消費，均屬其等之犯罪所得
    ，應依刑法第38條之1第1項前段之規定諭知沒收，而本院再
    依卷存事證估算被告2人就酒店消費部分各享一半即各取得1
    萬7千5百元之利益，從而於被告李仁杰主文項下諭知沒收此
    金額之犯罪所得，其餘6萬5千元加計酒店消費金額之半數，
    共計8萬2千5百元，則於被告鄭家興主文項下諭知沒收（於
    此並無不利益變更禁止原則之適用，最高法院107年度台上
    字第3559號判決參照），並均依同條第3項規定，諭知於全
    部或一部不能沒收或不宜執行沒收時，追徵其價額。
  ⒊被告2人與其他共犯聯絡及收件所用之上開手機及SIM卡，除
    未扣案外，被告2人已交回予其他共犯，且其他共犯透過比
    利時警方置換之非毒品包裹，勢必知道本案已遭查獲，理當
    毀棄以滅證，應認業已滅失，故不再依毒品危害防制條例第
    19條第1項之規定宣告沒收。
據上論斷，應依刑事訴訟法第369條第1項前段、第364條、第299
條第1項前段，毒品危害防制條例第4條第3項、第17條第2項，懲
治走私條例第2條第2項、第1項，刑法第11條前段、第28條、第5
5條、第38條之1第1項前段、第3項，判決如主文。
本案經檢察官吳靜怡提起公訴，檢察官許祥珍到庭執行職務。
中    華    民    國    109   年    1     月    14    日
                  刑事第八庭  審判長  法  官  陳世宗
                                      法  官  周明鴻
                                      法  官  吳勇毅
以上正本證明與原本無異。
如不服本判決，應於收受送達後10日內向本院提出上訴書狀，其
未敘述上訴之理由者並得於提起上訴後10日內向本院補提理由書
（均須按他造當事人之人數附繕本）「切勿逕送上級法院」。
                                      書記官  許家慧
中    華    民    國    109   年    1     月    14    日

附錄本案論罪科刑法條全文：
毒品危害防制條例第4條
製造、運輸、販賣第一級毒品者，處死刑或無期徒刑；處無期徒
刑者，得併科新臺幣2千萬元以下罰金。
製造、運輸、販賣第二級毒品者，處無期徒刑或7年以上有期徒
刑，得併科新臺幣1千萬元以下罰金。
製造、運輸、販賣第三級毒品者，處7年以上有期徒刑，得併科
新臺幣7百萬元以下罰金。
製造、運輸、販賣第四級毒品者，處5年以上12年以下有期徒刑
，得併科新臺幣3百萬元以下罰金。
製造、運輸、販賣專供製造或施用毒品之器具者，處1年以上7年
以下有期徒刑，得併科新臺幣1百萬元以下罰金。
前五項之未遂犯罰之。

懲治走私條例第2條
私運管制物品進口、出口者，處7年以下有期徒刑，得併科新臺
幣3百萬元以下罰金。
前項之未遂犯罰之。
第1項之管制物品，由行政院依下列各款規定公告其管制品項及
管制方式：
一、為防止犯罪必要，禁止易供或常供犯罪使用之特定器物進口
    、出口。
二、為維護金融秩序或交易安全必要，禁止偽造、變造之各種貨
    幣及有價證券進口、出口。
三、為維護國民健康必要，禁止、限制特定物品或來自特定地區
    之物品進口。
四、為維護國內農業產業發展必要，禁止、限制來自特定地區或
    一定數額以上之動植物及其產製品進口。
五、為遵守條約協定、履行國際義務必要，禁止、限制一定物品
    之進口、出口。

附表：
名稱  備註 以塑膠袋包裝之5包愷他命（毛重分別為1162公克、1200公克、1246公克、1314公克、1272公克）。毛重共6194公克。  照片如偵8655卷第36頁背面，現由比利時警方扣留，並無送回我國之計畫（見本院卷第53頁公務電話紀錄）